臺灣高等法院臺中分院民事判決　　　九十三年度上字第一五六號
　　　上　訴　人　甲○○
　　　上　訴　人　乙○○
　　　訴訟代理人　洪堯岳
右當事人間請求租佃爭議（損害賠償）事件，上訴人對於中華民國九十三年四月二十
八日臺灣臺中地方法院九十二年度訴字第二○五一號第一審判決提起上訴，經本院判
決如下：
　　　主　　　文
原判決廢棄，發回台灣台中地方法院。
　　　事　　　實
一、上訴人起訴主張：坐落台中市○○區○○段第二二五、二二五之一地號土地（嗣
    於原審訴訟進行中分割為第二二五、二二五之一、二二五之二、二二五之三地號
    等四筆土地，下稱系爭土地），原由張德川、張德國、甲○○、張德壽之父張金
    香向祭祀公業張三世祖前管理人張光月承租，並依耕地三七五減租條例向台中市
    西屯區公所登記在案。嗣張金香死亡，由張德國、張德川、甲○○、張德壽等四
    人繼承耕作權續租；嗣後張德壽死亡，由張耀瑜、張耀明繼承，張德川過世，由
    上訴人乙○○繼承耕作耕權。上訴人乙○○乃與上訴人甲○○併同申請繼續承租
    ，然遭被上訴人張清珍即祭祀公業張三世祖管理人拒絕，欲將系爭耕地收回，惟
    依耕地清理要點第八項規定，被上訴人不得依耕地三七五減租條例第十九條規定
    收回；又部分系爭土地自民國（下同）八十七年起未耕作，係因地勢低窪且取水
    、排水困難所致，並非任意不為耕作，上訴人已將無法耕作之情況告知被上訴人
    ，被上訴人亦曾表示可以暫時免繳租金，乃事後竟以上訴人沒有耕作為由主張終
    止耕地租約，顯不合理云云。為此提起本訴，求為確認兩造間就系爭土地之耕地
    租賃關係存在之判決。原審為上訴人敗訴之判決後，上訴人聲明不服，提起本件
    上訴，上訴聲明求為判決：(一)原判決廢棄。(二)確認兩造間就坐落台中市○○區○
    ○段第二二五、二二五之一、二二五之二、二二五之三地號之租賃關係存在。(三)
    第一、二審訴訟費用由被上訴人負擔。
二、被上訴人則以：系爭耕地租約因上訴人及參加人張耀瑜等四人未自任耕作，依耕
　　地三七五減租條例第十六條第一項規定，應屬無效；且乙○○等四人竟無正當理
　　由長期任意棄置不為耕作，伊並依耕地三七五減租條例第十七條第四款規定，於
　　九十二年八月十九日以存證信函為終止租約之意思表示，乙○○等承租人均收受
　　送達，是本件耕地租約業經伊合法終止；又伊曾於九十二年五月二十八日將土地
　　之出賣條件以書面通知乙○○等承租人，惟渠等並未在十五日內以書面表示承受
　　，依耕地三七五減租條例第十五條第一項規定即視為放棄等語，資為抗辯。故聲
　　明求為判決：駁回上訴。
　　　理　　　由
一、按第一審之訴訟程序有重大之瑕疵者，第二審法院得廢棄原判決，而將該事件發
　　回原法院。但以因維持審級制度認為必要時為限。又前項發回原法院之判決，得
　　不經言詞辯論為之。民事訴訟法第四百五十一條第一項、第四百五十三條分別定
　　有明文。
二、次按本於繼承及耕地租賃關係存在與否而為請求之訴訟，為固有必要之共同訴訟
　　（最高法院七十年台上字第一一三一號裁判、九十二年台上字第四四一號裁判可
　　參）。本件兩造之私有耕地租約最初係自三十八年由張德川、張德國、甲○○、
　　張德壽之父張金香向祭祀公業張三世祖前管理人張光月承租，並依耕地三七五減
　　租條例向台中市西屯區公所登記在案。嗣張金香死亡，由張德國、張德川、甲○
　　○、張德壽等四人繼承耕作權續租。另張德壽死亡，由張耀瑜、張耀明繼承，是
　　八十四年時，由張德川、張德國、甲○○、張耀瑜、張耀明與被上訴人訂立書面
　　租約。爾後張德川過世，由上訴人乙○○繼承耕作耕權。故系爭土地由張德國、
　　張耀瑜、張耀明及上訴人乙○○、甲○○共同繼續承租。此有三十八年、七十四
　　年及八十四年私有耕地租約三份附卷足稽，復為上訴人所自承在卷，被上訴人亦
　　稱收租時，上訴人與其他承租人係共同交付，伊未區分每人應交付之租金與耕作
　　之部分。上訴人亦自承系爭土地是由上訴人之祖先一人承租，輾轉繼承，土地由
　　內部共同管理並繳納租金（見本院卷第八十七頁）。足見本件租賃確係本為繼承
　　權而來之公同共有關係，核屬固有必要共同訴訟。次查上訴人在第一審起訴時，
　　於起訴狀上竟載僅列渠等為原告，而未將其他共同繼承之承租人列為原告。顯有
　　當事人不適格之情形。惟當事人是否適格為法院應依職權調查之事項，乃原審未
　　察，將其餘共同承租人分別列為參加人或受告知訴訟人，且未通知張德國即逕為
　　實體之判決，其訴訟程序自屬有重大之瑕疵，基此所為之判決，亦屬違背法令。
　　而兩造復不同意由第二審法院就該事件自為實體之裁判，以補正上開訴訟程序之
　　瑕疵。上訴人亦具狀請求發回原審，則為維持審級制度，自有將本事件發回原審
　　法院更為裁判之必要。從而，上訴人執此指摘原判決不當，求予廢棄，將本事件
　　發回原審法院更為裁判，以維審級之利益，自屬有理由。爰將原判決廢棄，發回
　　原審法院重行審理，以符法制。
三、據上論結，本件上訴為有理由，依民事訴訟法第四百五十一條第一項、第四百五
    十三條，判決如主文。
中　　　華　　　民　　　國　　九十三　　年　　 十二　　 月　　 十五　　 日
~B1民事第六庭審判長法　官　吳火川
~B2　　　　　　　　法　官　陳繼先
~B3　　　　　　　　法　官　吳惠郁
右為正本係照原本作成。
如對本判決上訴，須於收受判決送達後二十日內向本院提出上訴書狀，其未表明上訴
理由者，應於提出上訴後二十日內向本院提出上訴理由書(須按他造人數附具繕本)。
上訴時應提出委任律師為訴訟代理人之委任狀。具有民事訴訟法第四百六十六條之一
第一項但書或第二項之情形為訴訟代理人者，另應附具律師及格證書及釋明委任人與
受任人有該條項所定關係之釋明文書影本。
~B　　　　　　　　書記官　柯孟伶
中　　　華　　　民　　　國　　九十三　　年　　 十二　　 月　　 十六　　 日
　　　　　　　　　　　　　　　　　　　　　　　　　　　　　　　　　　　　Ｈ
